最高法院刑事判決　　　　　　九十六年度台上字第六五八五號
上　訴　人　甲○○
選任辯護人　陳文元律師
上列上訴人因常業詐欺案件，不服台灣高等法院中華民國九十五
年七月十八日第二審判決（九十五年度上訴字第二九九號，起訴
案號：台灣板橋地方法院檢察署九十四年度偵字第六七四號），
提起上訴，本院判決如下：
    主  文
原判決撤銷，發回台灣高等法院。
    理  由
本件原判決認定上訴人甲○○於民國九十三年六月間某日，自報
紙分類廣告，得知不詳姓名自稱「林先生」之成年男子招聘外務
員，從事收購帳戶存摺工作，其預見提供存摺、提款卡、提款卡
密碼予他人，可能遭詐欺集團用以詐欺，乃基於幫助常業詐欺不
確定故意之概括犯意，自九十三年六月間某日起，以「李先生」
之名義，刊登收購帳戶存摺、提款卡、行動電話之報紙分類廣告
，收購價格由每本新台幣（下同）一千元、一千五百元、二千元
至四、五千元不等，上訴人可從中獲得五百元之報酬，嗣曾建銘
（所犯幫助常業詐欺罪，業經判刑確定）見報後，在台北縣新莊
市○○街之中華電信公司大門口，除以六千元（起訴書記載為一
萬三千五百元）之代價販賣00000000000000號之郵局存摺、提款
卡、提款卡密碼、00000000劃撥帳號，及台新國際商業銀行0000
0000000000000 帳號存摺、提款卡、提款卡密碼，又以二千元之
價格販賣台灣大哥大股份有限公司之0000000000號行
動電話門號予上訴人。莊國瑛、呂佳玲（以上二人均經台灣彰化
地方法院判刑確定）亦於同年月二十四日，在台北縣土城市○○
路○段一六０號前，以三萬元之代價出售其等所有之0000000000
0000、00000000000000號郵局存摺、提款卡、提款卡密碼，及00
000000、00000000劃撥帳號予上訴人。至同年八月間止，共收購
三、四十本之存摺，交由「林先生」轉供詐欺集團使用。該詐欺
集團果自九十三年七月間某日起，印製曾建銘、莊國瑛、呂佳玲
等人之劃撥帳號，再偽造蓋有學校戳章之桃園縣中壢市中崙國民
小學、台中縣大里市大里國民小學、崇光國民小學名義之通知單
，佯以「配合教育部之教改條例，一律改採郵政劃撥系統，統收
學童之班級費及學雜費」，向不知情之學生家長詐騙班級費、學
雜費，並恃以為業等情，因而撤銷第一審之科刑判決，改判依刑
法修正前關於連續犯之規定，論處上訴人共同連續幫助意圖為自
己不法所有，以詐術使人將本人之物交付為常業罪刑，固非無見
。
惟(一)按刑法第三十條第二項規定：從犯之處罰，得按正犯之刑減
輕之。原判決係依刑法修正前第五十六條、第三百四十條之規定
，論處上訴人共同連續幫助意圖為自己不法所有，以詐術使人將
本人之物交付為常業罪刑，並依刑法第三十條第二項規定按正犯
之刑減輕之（見原判決理由貳、三）。而修正前之常業詐欺罪，
指以犯罪行為為生活之資而言，本具反覆實行複數行為之性質，
其行為倘連續為之，僅為實質一罪，不發生連續犯之問題。本件
原判決理由說明謂「被告所為，係犯刑法第三十條第一項、第三
百四十條之幫助常業詐欺取財罪」（見原判決第七頁十四行），
揆諸前揭說明，上訴人之行為即具反覆實行之性質，無論以連續
犯之餘地。但理由後段又敘明「被告先後多次幫忙收購他人帳戶
之行為，時間密接，犯罪手法相同，顯係基於概括之犯意反覆而
為，應依修正前刑法第五十六條連續犯之規定論以一罪，並加重
其刑」（見同頁倒數第四行起），其理由說明前後矛盾，自非適
法。(二)有罪判決書理由之說明必須互相一致，方為合法。倘若理
由之說明不相一致，按諸刑事訴訟法第三百七十九條第十四款後
段規定，自屬判決理由矛盾之當然違背法令。本件原判決理由貳
、四係「審酌被告之品行、犯罪之動機、手段、所生助長詐騙集
團財產犯罪之風氣，造成無辜民眾受騙而受有金錢損失之危害，
及犯後態度等一切情狀」，為量刑輕重之標準。但未敘明無辜民
眾受騙而受有金錢損失之憑據，已嫌理由欠備。且理由前段又敘
明「曾建銘、莊國瑛及呂佳玲等人之帳戶尚未經人匯入款項」等
語（見原判決第六頁），其理由說明前後矛盾，自屬判決理由矛
盾之當然違背法令。(三)原判決事實認定上訴人將購得之帳戶存摺
、提款卡、劃撥帳號交由「林先生」轉供詐欺集團使用。該詐欺
集團乃自九十三年七月間某日起，印製曾建銘、莊國瑛、呂佳玲
等人之劃撥帳號，再偽造蓋有學校戳章之桃園縣中壢市中崙國民
小學、台中縣大里市大里國民小學、崇光國民小學名義之通知單
，向不知情之學生家長詐騙班級費、學雜費，並恃以為業；理由
敘明「被告甲○○於上開時、地，向曾建銘、莊國瑛、呂佳玲及
其他不詳姓名、年籍者收購彼等所設立之帳戶存摺、提款卡，每
本可獲利五百元，並交由『林先生』轉供詐欺集團使用，該詐欺
集團即偽造中崙國小、大里國小、崇光國小之繳費通知單及戶名
曾建銘、莊國瑛、呂佳玲等人之劃撥單，寄發學生家長等情，迭
據被告甲○○坦承無訛」等語（見原判決第二、四頁）。是否指
明詐欺集團檢附曾建銘、莊國瑛、呂佳玲等人之劃撥單，以偽造
各國小之繳費通知單以行詐之犯行，為上訴人所知悉。上訴人如
知悉詐欺集團以偽造文書之方式以行詐，仍交付相關之帳戶資料
，予以幫助，則上開偽造文書之犯行，是否在幫助之列，事實尚
欠明確，自待查明釐清。上開違誤或為上訴意旨所指，或為本院
得依職權調查之事項，應認有撤銷發回更審之原因。
據上論結，應依刑事訴訟法第三百九十七條、第四百零一條，判
決如主文。
中　　華　　民　　國　九十六　年　 十一 　月　二十九　日
                      最高法院刑事第四庭
                          審判長法官  莊　登　照
                                法官  黃　一　鑫
                                法官  林　秀　夫
                                法官  徐　昌　錦
                                法官  許　錦　印
      本件正本證明與原本無異
                                      書  記  官
中　　華　　民　　國　九十六　年　 十二 　月　　四　　日
                                                      Ｑ
